臺灣高等法院臺中分院刑事判決
                                  111年度上更一字第20號
                                  111年度上更一字第21號
上  訴  人
即  被  告  楊家齊



選任辯護人  洪家駿律師
            吳秉翰律師
上  訴  人
即  被  告  陳楷諺


上  一  人                    
選任辯護人  謝逸文律師（法扶律師）
上列上訴人等因違反毒品危害防制條例等案件，不服臺灣臺中地
方法院107年度軍訴字第7號、108年度訴字第2473號中華民國109
年8月26日第一審判決（起訴案號：臺灣臺中地方檢察署107年度
少連偵字第85、122號、107年度軍偵字第12號、107年度偵字第6
794、7411號；追加起訴案號：108年度少連偵緝字第15號），就
有罪部分提起上訴，經本院判決後，由最高法院就本院前審判決
有關上訴人等部分撤銷發回，本院更審判決如下：
    主  文
原判決關於諭知乙○○、陳楷諺強制工作部分撤銷。
其餘上訴駁回。
    犯罪事實
一、乙○○（綽號「阿齊」，微信暱稱「齊」）、陳楷諺（綽號「
    呂布」，微信暱稱「呂布」、「呂先生念陽梟」）、丙○○（
    微信暱稱「勝」，業經判處有期徒刑10月確定）、甲○○（微
    信暱稱「濟安」，業經判處有期徒刑1年10月確定）、乙○○
    （業經判處有期徒刑1年10月確定）均明知未經許可，不得
    販賣含第二級毒品3,4亞甲基雙氧苯基甲氨戊酮及第三級毒
    品3,4亞甲基雙氧苯基乙基氨戊酮、3,4亞甲基雙氧苯基二甲
    氨丁酮等成分之咖啡包（下稱毒品咖啡包）；陳楷諺亦明知
    未經許可，不得販賣第三級毒品愷他命。詎乙○○、陳楷諺為
    販賣毒品牟利，竟基於指揮犯罪組織之犯意，自民國106年1
    0月中旬起至107年2月28日止，指揮以販賣第二、三級毒品
    為手段，具持續性或牟利性之結構性販毒犯罪組織（下稱本
    案販毒犯罪組織），丙○○自106年10月中旬起至107年2月中
    旬止，甲○○自106年12月間起至107年2月28日止，乙○○則經
    甲○○召募自107年2月20日起至107年2月28日止，參與本案販
    毒犯罪組織。本案販毒犯罪組織之犯罪模式，係以通訊軟體
    微信（下稱微信）設立暱稱「寵物美容」之販毒帳號，向不
    特定網友發送含有毒品種類、數量、價格之廣告，以兜售毒
    品咖啡包、愷他命，由乙○○提供毒品咖啡包每包定價新臺幣
    （下同）600元，丙○○、甲○○、乙○○3人（下稱丙○○等3人）
    賣出毒品咖啡包每包須繳交400元予乙○○，其餘價金200元由
    丙○○等3人取得；陳楷諺提供愷他命，每公克定價1300元至1
    500元，丙○○等3人出售愷他命每公克可獲得200元，其餘價
    金須繳交予陳楷諺，並視不特定人購買之毒品種類，分別由
    乙○○、陳楷諺指揮丙○○、甲○○、乙○○輪流擔任早、晚班外送
    毒品之車手，24小時駕車外送毒品，並持如附表編號1②至⑤
    所示之工作手機，以內建之微信暱稱「寵物美容」帳號與購
    毒者聯繫毒品交易時間、地點、毒品種類、價格後，前往約
    定地點交易毒品。丙○○、甲○○、乙○○於賣完毒品後，分別向
    乙○○回報販賣毒品咖啡包之所得及計算、向陳楷諺回報販賣
    愷他命之所得及計算，同時補足欲用以販售之毒品，其等即
    以上開模式，販賣毒品咖啡包及愷他命。
二、警員於107年2月28日下午執行網路巡邏時，發現上開微信暱
    稱「寵物美容」帳號發送「金順毛液特價800」及「一套130
    0、2套2400」等販毒訊息，遂於同日15時許，以微信暱稱「
    發財」帳號佯裝為買家，傳送訊息予暱稱「寵物美容」帳號
    ，與當時持用該手機之乙○○談妥購買毒品咖啡包8包，旋由
    甲○○使用如附表編號1⑥所示之行動電話（微信暱稱「濟安」
    ）與乙○○使用之如附表編號2①所示行動電話（微信暱稱「齊
    」）聯絡相約後，乙○○隨即駕駛AYN-1960號自用小客車搭載
    甲○○及甲○○之女友陳○○（所涉販賣毒品罪嫌部分，業經原審
    法院少年法庭裁定不付審理確定），於同日16時12分許抵達
    臺中市○○區○○路○段000號之森林觀道社區旁，由乙○○交付甲○○如附表編號1①所示之毒品咖啡包，乙○○、甲○○、乙○○即基
    於販賣第二、三級毒品之犯意聯絡，由乙○○繼續駕駛上開AY
    N-1960號自用小客車搭載甲○○、陳○○，於同日16時40分許抵
    達約定之交易地點即臺中市○○區○○○街00號之璽朵汽車旅館2
    10號房時，為警當場查獲，並扣得用以販賣毒品之如附表編
    號1②至⑤所示工作手機4支、附表編號1①所示販賣剩餘之毒品
    咖啡包，以及供犯罪事實二販賣毒咖啡包聯絡用之如附表1⑥
    所示行動電話。
三、嗣警方經陳○○之同意，於同日19時許前往甲○○及陳○○位於臺
    中市○區○○路○段00號5樓505號租屋處執行搜索，再扣得預備
    供販賣之如附表編號5④所示之毒品咖啡包；復於同日22時40
    分許在臺中市○○區○○○道○段000號之都樂汽車旅館307號房前
    逮捕乙○○，並扣得其供犯罪事實二販賣毒品咖啡包聯絡用之
    如附表編號2①所示行動電話，始查悉上情。
四、案經臺中市政府警察局第六分局報告臺灣臺中地方檢察署檢
    察官偵查起訴及追加起訴。
    理    由
一、證據能力部分：
　㈠按被告以外之人於偵查中向檢察官所為之陳述，除顯有不可
    信之情況者外，得為證據，刑事訴訟法第159條之1第2項定
    有明文。又檢察官代表國家偵查犯罪、實施公訴，其於偵查
    程序所取得之供述證據，均能遵守法令之規定，亦為社會一
    般人所共認，是其訊問時之外部情況，積極上具有高度之可
    信性，為兼顧理論與實務，乃於刑事訴訟法第159條之1第2
    項明定檢察官於偵查程序取得被告以外之人所為陳述，除顯
    有不可信之情況者外，均有證據能力，得為證據。故被告、
    辯護人若主張其顯有不可信之情形者，本乎當事人主導證據
    調查原則，自應負舉證責任，否則，被告以外之人向檢察官
    所為之陳述，毋庸另為證明，即得作為認定被告犯罪之證據
    。而所謂「顯有不可信」之情況，係指其不可信之情形，甚
    為顯著了然者，固非以絕對不需經過調查程序為條件，然須
    從卷證本身，綜合訊問時之外部情況（例如：不法取供致證
    人不能為自由陳述、未予全程連續錄音〈必要時亦未全程錄
    影〉、已選任辯護人而於訊問證人時故意未予辯護人在場等
    情），為形式上之觀察或調查，即可發現，無待進一步為實
    質調查之情形而言（最高法院101年度台上字第1606號裁判
    意旨參照）。查證人即同案被告丙○○、甲○○、乙○○於檢察官
    偵查中，均以證人之身分具結證述，且查無證據顯示係遭受
    強暴、脅迫、詐欺、利誘等外力干擾情形，或在影響其等心
    理狀況致妨礙其等自由陳述等顯不可信之情況下所為，復經
    原審、本院前審傳喚到庭經被告、辯護人行使對質詰問權，
    補正詰問程序，而完足為合法調查之證據，且本院本次審理
    時亦已提示上述偵查中經具結之證言，予檢察官、被告及其
    等選任辯護人陳述意見，而踐行合法之調查程序，至被告陳
    楷諺於本院本次審理期日經合法傳喚，無正當之理由未到庭
    ，本院乃依法行一造辯論判決，其未曾於本院辯論終結前爭
    執其證據能力或聲明異議。是依上開說明，上開證人於偵查
    中之證言，均具有證據能力。
　㈡次按組織犯罪防制條例第12條第1項中段規定：「訊問證人之
    筆錄，以在檢察官或法官面前作成，並經踐行刑事訴訟法所
    定訊問證人之程序者為限，始得採為證據。」，係以立法排
    除被告以外之人於警詢或檢察事務官調查中所為之陳述，得
    適用刑事訴訟法第159條之2、第159條之3及第159條之5之規
    定，是證人於警詢時之陳述，於違反組織犯罪防制條例案件
    ，即絕對不具有證據能力，自不得採為判決基礎。本案相關
    證人之警詢筆錄，既非在檢察官或法官面前作成，依上開規
    定，自不得採為被告涉犯組織犯罪防制條例罪名之證據，是
    本判決所引用證人之警詢筆錄，僅於認定被告犯販賣毒品罪
    部分具有證據能力。
　㈢除上述以外，檢察官、被告、選任辯護人於本院本次審理時
    ，對於本案相關具傳聞性質之證據資料，均未爭執證據能力
    ，且本案所引用之非供述證據，亦屬合法取得，本院審酌該
    等證據作成及取得之程序均無違法之處，依法均可作為認定
    犯罪事實之證據。
二、認定犯罪事實所憑之證據及理由：
　㈠被告乙○○就犯罪事實欄二與同案被告甲○○、乙○○共同販賣毒
    品部分：
　　此部分犯罪事實業據被告乙○○於警詢、偵查、原審、本院前
    審及本次準備程序、審理時均坦承不諱，核與同案被告甲○○
    於警偵、原審及同案被告乙○○於警偵、原審、本院前審中供
    述或以證人身分所為證述大致相符，並經證人陳○○於警詢證
    述在卷，且有臺中市政府警察局第六分局指認犯罪嫌疑人紀
    錄表、指認人編號年籍一覽表（見少連偵85卷第18至19、28
    至29、36至37頁；偵6794卷第15至16、105頁）、附表編號1
    ②所示行動電話微信翻拍照片（見少連偵85卷第39至45頁）
    、附表編號1⑥所示行動電話微信及facetime翻拍照片（見少
    連偵85卷第46至51、53至54頁）、自願受搜索同意書、臺中
    市政府警察局第六分局搜索、扣押筆錄、扣押物品目錄表（
    見少連偵85卷第55至58、60至63頁；偵6794卷第54至57頁）
    、查獲現場照片及扣案物品照片（見少連偵85卷第65至74頁
    ）、附表編號1①所示之行動電話微信翻拍照片（見偵6794卷
    第17至35頁；軍偵12卷第26至67頁）、107年2月28日臺中市
    ○○區○○路○段000號森林觀道社區門口監視器翻拍畫面（見偵
    6794卷第58至59頁）、內政部警政署刑事警察局107年3月20
    日刑紋字第1070023581號鑑定書影本（見少連偵122卷二第3
    2至40頁）等附卷可稽。此外，復有扣案如附表編號1①至⑥、
    2①、5④所示之物得資佐證；再者，扣案如附表編號1①、5④所
    示之毒品咖啡包經檢驗後，驗得微量3,4亞甲基雙氧苯基甲
    氨戊酮之第二級毒品成分及微量3,4亞甲基雙氧苯基乙基氨
    戊酮、微量3,4亞甲基雙氧苯基二甲氨丁酮之第三級毒品成
    分等情，有衛生福利部草屯療養院107年3月20日草療鑑字第
    1070300195號（見偵7411卷第108至109頁）、107年3月30日
    草療鑑字第1070300196號鑑驗書（見偵7411卷第110至111頁
    ）存卷可憑，足徵被告乙○○上開任意性自白確與事實相符，
    堪以採信。
　㈡被告乙○○、陳楷諺就犯罪事實欄一所示指揮犯罪組織部分：
　　訊據被告乙○○矢口否認有何指揮犯罪組織之犯行，於本院本
    次準備程序、審理時辯稱：我承認有參與犯罪組織，但我不
    是發起人，我也沒有指揮犯罪組織，毒品賣多少錢沒有人決
    定，我把自己使用剩餘的毒品咖啡包拿給甲○○去賣，甲○○把
    毒品本錢給我，賺的錢就歸他自己，甲○○要賣給誰，我不知
    道，我沒有過問，我不是專門在靠販賣毒品咖啡包賺錢的，
    是因為有剩餘，才交給甲○○賣云云；而被告陳楷諺於本院本
    次審理時並未到庭陳述，其於上訴狀亦否認有何上開指揮犯
    罪組織犯行，辯解：本案我都沒有參與，跟我無關云云。惟
    查：
　⒈本案確係被告乙○○、陳楷諺為販賣第二、三級毒品牟利，而
    以犯罪事實欄一所載犯罪模式指揮本案販毒犯罪組織等情，
    業據：
　　⑴證人即共同被告丙○○於107年3月8日偵訊時以證人身分具結
      證稱：我認識乙○○、陳楷諺、甲○○、乙○○，有跟他們一起
      賣毒品，是愷他命跟咖啡包。甲○○、乙○○、我輪班送貨，
      乙○○提供毒品咖啡包、陳楷諺提供愷他命。愷他命的價格
      是陳楷諺決定的，大約是1公克1300到1500元，毒品咖啡
      包是每1包600元，是乙○○決定的，進貨的次數也由乙○○、
      陳楷諺決定，就是乙○○1次放10到20包給我們賣，成本是1
      包回給乙○○400元，愷他命如果1克賣1500元，我們可以抽
      200元，回給陳楷諺1300元，如果賣1300元，就給陳楷諺1
      100元，通常陳楷諺1次給我們10包2公克的愷他命、10包1
      公克的愷他命。我拿到工作機就有寵物美容了，從我加入
      到106年12月中我去當兵，陳楷諺給1次愷他命，大約是12
      包2公克的，8包1公克的，地點是在櫻花路他的住處中庭
      外面馬路上，時間是在106年11月底，後來賣剩的我交給
      甲○○繼續賣，要全部賣完才可以回帳給陳楷諺。乙○○給我
      2次毒品咖啡包，第1次10包，時間在106年12月初，地點
      是在中華路上，第2次20包，時間在107年農曆年。從我開
      始工作到沒有做為止，我總共回給乙○○大約是2萬2、3000
      元，回給陳楷諺是4萬5000元左右等語（見偵7411卷第100
      至103頁）；又於原審審理時以證人身分具結證述：我參
      加「寵物美容」群組是在販賣愷他命跟毒咖啡包，毒品咖
      啡包是乙○○交給我的，愷他命是陳楷諺交給我的，愷他命
      如果沒了是要找陳楷諺，毒品咖啡包是要找乙○○，我認識
      陳楷諺以後他就叫「呂布」了，我們曾經有一起去墾丁玩
      過。從事販毒行為的車輛跟工作機是乙○○、陳楷諺共同提
      供，有狀況時基本上就是看他們現在誰在就誰處理，因為
      我們沒有辦法自己作主。「呂布」就是在場被告陳楷諺。
      需要補貨的時候就順便把前一批的東西跟錢一起算回去交
      回去給乙○○或陳楷諺，他們兩位是分別計算，陳楷諺是跟
      他算愷他命的部分，乙○○是算毒品咖啡包的部分，沒有貨
      就透過工作手機聯絡，之後他們會告知我要到哪裡，如果
      是甲○○沒有貨的時候，就由甲○○自己去拿貨跟交錢，我應
      該抽得金額部分我就先抽起來，餘款再交上去等語（見原
      審軍訴卷一第392至408頁）；復於本院前審時到庭具結證
      稱：乙○○提供我咖啡包，讓我去賣，賣完後就是看跟他拿
      了多少包，要給他錢，此外，乙○○沒有要求我做什麼，是
      我一個朋友帶我進去這個團體，當時就有跟我說銷售咖啡
      包的部分要找乙○○拿，乙○○的聯絡方式在工作機裡聯絡人
      那一欄，我知道他是提供咖啡包的角色，我賣完後就跟他
      回帳，客源都在工作機裡等語（見本院前審卷第91至95頁
      ）。
　　⑵證人即同案被告甲○○於107年3月1日偵訊時以證人身分具結
      證稱：扣案的咖啡20包是預定要賣的，是107年2月28日下
      午3時50分，在文心路與向心路口跟乙○○拿，之後要給乙○○8000元，預定1包要賣600元，工作機是丙○○給我的，丙○○跟乙○○應該是朋友關係，也可能是上、下層關係，乙○○
      應該是上層；（查獲當天）是乙○○跟我聯絡，乙○○怎麼跟
      警方聯絡我不清楚，乙○○載到我之後，乙○○叫我們2個去
      文心路及向心路口拿咖啡20包，我拿到咖啡20包就知道是
      要賣的，乙○○說有客人要8包，我就知道了等語（見少連
      偵85卷第87頁反面至第88頁、第90頁）；又於108年7月5
      日偵查時以證人身分具結證述：陳楷諺是貨源，愷他命要
      跟他拿，我在微信裡面暱稱「濟安」，陳楷諺在微信的暱
      稱「呂先生念陽梟」等語（見少連偵緝卷第79頁正反面）
      ；再於原審審理時以證人身分具結證稱：「寵物美容」是
      一個帳號，我有加入，何時加入我忘記了，我微信的暱稱
      叫「濟安」，我加入「寵物美容」帳號是要賣藥賺錢，那
      個帳號是一個販賣毒品的平台，何人邀請我加入，太久了
      ，我忘記了，我向陳楷諺買愷他命，陳楷諺就是在庭被告
      ，人家叫他「呂布」，對於起訴書記載陳楷諺提供的愷他
      命每公克定價1300元到1500元沒有意見，我自己可以賺20
      0元。要買毒品的人會私訊到「寵物美容」，我看到後先
      向陳楷諺拿一批，賣完後再去找陳楷諺拿，乙○○我只有跟
      他拿過那20包咖啡，「寵物美容」群組所謂的「金順毛液
      特價800」是咖啡包。那時候有收到手機，每一支手機有
      不同的帳號，其他手機不同的帳號功能也是一樣，也是作
      為跟買家聯絡購買毒品使用的。以「寵物美容」帳號來講
      ，該帳號裡面發送的訊息就包含可以販售毒品咖啡包還有
      愷他命，當有人要透過「寵物美容」此帳號跟我們聯繫要
      買愷他命或者是毒咖啡包的時候，我是跟陳楷諺拿愷他命
      ，毒咖啡基本上我是不賣，我交易的都是愷他命，如果沒
      有貨了就是跟陳楷諺拿，陳楷諺知道我是持有工作機還有
      公用的車輛，透過工作機上面的帳號跟買家聯繫去販賣愷
      他命的流程，我東西賣完之後我要回他錢，就是愷他命的
      部分我跟陳楷諺拿了，我去賣給下家之後，我會再回給陳
      楷諺錢，之前我筆錄怎麼講就是怎麼樣，之前筆錄記載都
      是正確的，就是說我賣出的價格會比跟原本拿的時候多，
      這個部分陳楷諺知道，我跟陳楷諺聯繫的帳號基本上是用
      私人手機，工作機只是在跟買家聯繫用，我的私人手機上
      面有「呂布」、「呂先生念陽梟」的帳號，這2個帳號是
      同一個人，就是陳楷諺等語（見軍訴卷一第417至434頁）
      ；復於本院前審審理時以證人身分具結證稱：之前筆錄怎
      麼說，就是怎麼樣，愷他命來源是陳楷諺，乙○○沒有命令
      我做什麼事，我可以決定要賣愷他命或毒品咖啡包等語（
      見軍上訴6卷二第96至96頁）。
　　⑶證人即同案被告乙○○於107年3月1日偵訊時以證人身分具結
      證稱：扣案咖啡20包是我們跟乙○○拿貨準備要賣給警方，
      但當時不知道對方是警察，乙○○是咖啡包的貨源（見少連
      偵85卷第89頁正反面）；又於原審審理時以證人身分具結
      證述：「寵物美容」帳號是販賣毒品，在賣愷他命、咖啡
      包，乙○○有在該群組裡，我跟甲○○去找陳楷諺交毒品時有
      看到陳楷諺，陳楷諺的外號叫「呂布」，微信都叫「呂布
      」，微信暱稱「呂先生念陽梟」，跟「呂布」是同一個人
      。被警察查獲當天在車内查到20包咖啡包是跟乙○○拿的。
      陳楷諺知道我們是拿工作機，工作機上有寵物美容帳號，
      買家可以透過工作機帳號聯繫，再約地點交貨的模式，我
      們做的時候陳楷諺就知道了，我沒有東西我都直接用工作
      機上「呂先生念陽梟」這個帳號的語音跟他聯繫，工作機
      除了「寵物美容」帳號之外，也還有「呂布」個人的帳號
      等語（見軍訴卷一第434至448頁）；復於本院前審審理時
      以證人身分具結證稱：我加入的8天中，跟乙○○聯繫過1、
      2次，因為那時候甲○○說沒有咖啡包，所以要跟乙○○拿等
      語（見本院前審卷第101頁）。
　　⑷細繹上開同案被告丙○○、甲○○、乙○○以證人身分所為之歷
      次證述，就有關其等3人負責輪流擔任外送毒品之車手，
      持內建微信暱稱「寵物美容」帳號之工作機與購毒者聯絡
      交易愷他命、毒品咖啡包後，駕車外送毒品，且其3人所
      販賣之毒品咖啡包係由被告乙○○提供，愷他命則由被告陳
      楷諺供給，賣完後就毒品咖啡包及愷他命須分別與被告乙○○、陳楷諺核對及交回販毒所得，陳楷諺之綽號是「呂布
      」等節，均相一致，且互核吻合。至甲○○於原審、本院前
      審審理作證時對部分細節固略有遺忘，稱：我忘記了，之
      前筆錄怎麼講就是怎麼樣等語，然衡以甲○○經原審、本院
      前審傳喚作證時，距離案發時已經過大約2年、3年之久，
      而一般人對於過往事物之記憶，隨時日之間隔而漸趨模糊
      或失真，實乃人之常情，且為記憶經久略會遺忘之特性使
      然，自難期甲○○可明確完整記憶各項細節。而互核甲○○於
      偵審時所證，就被告乙○○、陳楷諺有提供毒品咖啡包、愷
      他命等主要事實及基本情節，均屬一致，再參酌被告乙○○
      亦坦稱有犯罪事實欄二所載提供毒品咖啡包供販賣及加入
      本案販毒組織之情事，足見甲○○的證詞並無顯然不可採之
      理由。揆諸上開說明，尚不得僅因甲○○於審理時就若干情
      節因時久遺忘致陳述稍有出入，即謂伊證述全盤不可採納
      。
　⒉再者，微信暱稱「齊」之帳號，係被告乙○○所使用，亦經被
    告乙○○於原審審理時證述在卷（見原審訴2473卷第123頁）
    。觀諸卷附被告乙○○微信暱稱「齊」（下稱A）與微信暱稱
    「寵物美容」（下稱B）之對話紀錄翻拍照片（見偵6794卷
    第32至35頁），有如下對話內容：
　　⑴107年1月26日16時48分許之對話紀錄：
　　  A：20分鐘到市政惠文第六分局找我補。
　　  B：我（語音模糊）。
　　  A：那你那邊忙完馬上過來。
　　  B：好。
　　  A：多久到。
　　⑵107年1月29日12時26分許之對話紀錄：
      A以語音通話聯絡B。
　　  B：2分鐘到。
　　  A：好。
　　  B：剛接客人電話（語音）
　　  A：人家在樓下等了。
　　  B：好。
　　  B：馬上到。
　　  B：抱歉。
　　  A：好。
　　  B：收23對吧。
　　  A：恩。
　　⑶107年2月1日1時29分許之對話紀錄：
　　  B以語音通話聯絡A。
　　　B：有招嗎。
　　　A：等一下我等人家回我。
　　　B：可以的話先四個給我。
　　　A：我那好像剩23個。
　　⑷107年2月9日15時25分許之對話紀錄：
　　　B：你有要忙嗎。
　　　A：我要出門了。
　　　A：你先過來找我拿。
　　　B：那你先去忙好了。
　　　A：我不知道要忙到幾點。
　　　B：晚點在見面。
　　　A：好。
　　⑸由上開對話內容可知，被告乙○○主動請「寵物美容」帳號
      持機人找他補貨及催促送貨至客戶處，對於寵物美容帳號
      持機人販賣毒品咖啡包之進度及應向客戶收取之金額清楚
      掌握，可見被告乙○○非但為本案販毒犯罪組織之毒品來源
      ，更能聯絡當班車手外出送貨、補足存貨，其對於本案犯
      罪組織之運作，具有重要之影響力，堪認證人丙○○於偵訊
      所證被告乙○○提供毒品咖啡包，每包毒咖啡包600元是乙○○決定的，進貨的次數由乙○○決定等語（見偵7411卷第100
      至103頁），憑信性甚高，益徵被告乙○○指揮本案販毒犯
      罪組織屬實。
　⒊再參諸被告乙○○前揭微信暱稱「齊」（下稱A）與同案被告丙○○所使用之微信暱稱「勝」（下稱C）之對話紀錄翻拍照片
    （見偵7411卷第25至45頁），亦有如下對話內容：
　　⑴106年12月1日之對話紀錄：
　　　A：你昨天拿10對吧。
　　　A：今天還沒拿。
　　　C：對。
　　　A：好。
　　　A：打給日勝。
　　　C：好。
　　⑵106年12月3日之對話紀錄：
　　　A：我有補給弟弟了。
　　　C：好。
　　　A：你一樣6：40到市政北一載我。
　　　A：現在不用載。
　　　A：不要遲到。幾點到知道嗎。
　　　C：645。
　　　A：不要遲到哦。
　　⑶106年12月4日之對話紀錄：
　　　C：哥。阿東西的錢跟他拿嗎。
　　　C：好。
　　⑷107年2月11日之對話紀錄：
　　　A：昨天有出掉嗎。
　　　C：沒有後來我就交班了我有跟下一班說要拿回去10。
　　　A：哦哦。
　　　A：所以20都在下一班那？
　　　C：對。
　　　C：剩18。
　　　C：哥怎麼了。
　　　A：現在你在上嗎。
　　　A：你跟他拿8個回來2個的錢給我桀那邊我寄10。
　　　C：不是耶是啊明。
　　　C：我在回去營區路上。
　　　A：那2個的錢在明那？
　　　C：對。
　　　A：你給他多少。
　　　C：800 。
　　　A：我不是說跟我對嗎。
　　　A：這樣會亂掉。
　　　C：那個10後來沒出我就交班了。
　　　A：嗯。
　　　C：哥不是要再拿10回去給你嗎。
　　　A ：對我打給他。
　　　C：好。
　　⑸由上開通話內容可知，被告乙○○對於同案被告丙○○依「寵
      物美容」帳號客戶之要求前往交易毒咖啡包之犯罪時程、
      過程知之甚詳，並且多次主動聯繫同案被告丙○○確認其拿
      取及販賣剩餘之毒品數量，並有計算販毒所得之情，涉入
      本案的程度甚深，與一般單純提供毒咖啡包供販賣之行為
      完全不同，足見被告乙○○辯稱其只是把自己用剩的毒咖啡
      包拿給甲○○賣，賺的錢歸甲○○，其沒有過問云云，不可採
      信。
 ⒋被告陳楷諺固否認其綽號為「呂布」，且微信暱稱「呂布」、
   「呂先生念陽梟」均非其所使用云云。然證人丙○○於原審審
   理時證稱：我認識陳楷諺以後他就叫「呂布」，人家怎麼叫
   他，我就跟著怎麼叫他，我們曾經有一起去墾丁玩過等語（
   見軍訴卷一第399頁）；證人甲○○亦於偵查、原審審理時證述
   ：陳楷諺在微信的暱稱是「呂先生念陽梟」；我向陳楷諺買
   愷他命，人家叫他「呂布」，我的私人手機上面有「呂布」
   、「呂先生念陽梟」的帳號，這2個帳號是同一個人，就是陳
   楷諺等語（見少連偵緝卷第79頁反面；軍訴卷一第432頁）；
   又證人乙○○也於原審審理時證稱：我跟甲○○去找陳楷諺交毒
   品時有看到陳楷諺，陳楷諺的外號叫「呂布」，微信暱稱「
   呂布」、「呂先生念陽梟」這兩個帳號是同一個人，就是陳
   楷諺，我沒有毒品時都直接用工作機上「呂先生念陽梟」這
   個帳號的語音跟他聯繫，工作機上面除了「寵物美容」帳號
   外，「呂布」個人的帳號也設在工作機裡面等語（見軍訴卷
   一第438至448頁），互核相符，並經丙○○、甲○○、乙○○於審
   理時當庭指認「呂布」就是在場被告陳楷諺，有向陳楷諺拿
   愷他命等語明確，且有臺中市政府警察局第六分局指認犯罪
   嫌疑人紀錄表在卷可參（見偵7411卷第53頁）。復查，被告
   陳楷諺於承租臺中市○○區○○路00號3樓之52時，簽訂契約書所
   留之電話「0000000000」，經員警將該0000000000電話號碼
   輸入手機通訊軟體微信查詢使用人資料，發現該手機之登記
   使用用戶名稱即為「呂布」，且用戶名稱及圖案均與乙○○手
   機內之微信聯絡人「呂布」相同，足證被告陳楷諺即為綽號
   呂布之男子，亦有卷附手機翻拍照片及房屋租賃契約書得佐
   （見偵6794卷第29、98頁），顯見被告陳楷諺確實就是「呂
   布」，且使用微信暱稱「呂布」、「呂先生念陽梟」此帳號
   ，其有供給本案販毒犯罪組織愷他命，乃貨源之提供者無訛
   。參以甲○○於原審審理時所證：我在警局要聯繫「呂布」，
   發現當時被登出列為黑名單，被警察查獲之前都是可以聯繫
   到「呂布」等語（見軍訴卷一第433頁），益徵被告陳楷諺於
   同案被告甲○○、乙○○等人遭查獲之第一時間點，即查覺甲○○
   、乙○○等人可能已經出事，而此亦足以補強丙○○、甲○○、乙○○所證被告陳楷諺為本案販毒犯罪組織之成員，且係居於主導
   地位之陳述，否則其何以能如此精確掌握丙○○等3人之動態。
   是以，被告陳楷諺抗辯稱其非「呂布」，與本案無關云云，
   實難憑採。
 ⒌被告乙○○雖辯稱其僅係參與本案販毒犯罪組織云云，被告乙○○
   、陳楷諺之選任辯護人亦皆辯護稱未達指揮犯罪組織之程度
   。惟：
　 ⑴按組織犯罪防制條例所稱之犯罪組織，係指3人以上，以實
     施強暴、脅迫、詐術、恐嚇為手段或最重本刑逾5年有期徒
     刑之刑之罪，所組成具有持續性或牟利性之有結構性組織
     。前項有結構性組織，係指非為立即實施犯罪而隨意組成
     ，不以具有名稱、規約、儀式、固定處所及成員持續參與
     或分工明確為必要，組織犯罪防制條例第2條定有明文。故
     犯罪組織係聚合3人以上所組成，在一定期間內存在以持續
     性發展實施特定手段犯罪、嚴重犯罪活動或達成共同牟取
     不法金錢或利益而一致行動之有結構性組織。但其組織不
     以有層級性結構，成員亦不須具有持續性資格或有明確角
     色、分工等正式組織類型為限，衹須非為立即實施犯罪而
     隨意組成者，即屬之，藉以區別正犯、共犯或結夥犯之概
     念。但聚合之多數人在本質上仍屬共同正犯（聚合犯），
     且因組織性犯罪聚合多數人之力，對於公共秩序、人民權
     益之侵害較諸個人犯罪更加嚴重，為維護社會秩序，保障
     人民權益，立法者乃制定組織犯罪防制條例以防制組織犯
     罪（同條例第1條）。復依多數人擔任角色類型之不同，區
     分「發起、主持、操縱或指揮」（同條例第3條第1項前段
     ）及單純「參與」（同條項後段）之行為態樣，而分別予
     以規範，並異其刑度，前者較重，後者較輕，依其情節不
     同而為處遇。其中有關「指揮」與「參與」間之分際，乃
     在「指揮」係指示、監控或發號施令，事實上對犯罪組織
     之存在或運作具有控制、支配或重要影響力，其雖非使該
     犯罪組織從無到有之發起人，亦非該犯罪組織首腦角色，
     但倘居於核心角色，即足當之；而「參與」則指一般之聽
     取號令，實際參與行動之一般成員，其從屬於領導層級之
     指揮監督，且縱有所得，亦係為組織共利之目的而非自己
     之單獨所得。
　 ⑵本案販毒犯罪組織之犯罪模式係以通訊軟體微信設立暱稱「
     寵物美容」之帳號，據以向不特定網友發送含有毒品種類
     、數量、價格之廣告，以兜售毒品咖啡包、愷他命，由被
     告乙○○提供毒品咖啡包，每包定價600元，被告陳楷諺則提
     供愷他命，每公克定價1300元至1500元；視不特定人購買
     之毒品種類，分別由同案被告丙○○、甲○○、乙○○依加入時
     間輪流擔任早、晚班外送毒品之車手，24小時駕車外送毒
     品，並持如附表編號1②至⑤所示之工作手機，以內建之「寵
     物美容」帳號與購毒者聯繫毒品交易時間、地點、毒品種
     類及價格後，前往約定地點交易毒品。同案被告丙○○等3人
     出售每包毒品咖啡包或每公克愷他命約可獲得200元報酬，
     且於毒品交易結束後，須分別向被告乙○○、陳楷諺回報販
     賣毒品咖啡包、愷他命之所得及結算、繳回其餘價金，同
     時補足欲用以販售之毒品。而本案販毒犯罪組織之目的既
     在販賣毒品牟利，無毒品來源即無從販賣獲利，犯罪組織
     就不能存續，故毒品來源居本案犯罪組織之最重要地位。
     稽諸本案之毒品來源為被告乙○○、陳楷諺，並有價格制定
     權，意即其等非但控制該組織之毒品貨源，並決定毒品對
     外販售價格及車手報酬之多寡，掌握當班車手領取之毒品
     及出貨數量，且當班車手交易結束後，須向其等回報並繳
     回販毒所得，同時補足毒品存貨，以待日後繼續交易所需
     ，足見被告乙○○、陳楷諺對於本案犯罪組織之存續、運作
     、獲利，均具有控制、支配或重要之影響力，而有指揮、
     監督之權能。至同案被告丙○○等3人既須依循被告乙○○、陳
     楷諺所制訂之販毒價格，並按乙○○、陳楷諺決定之數額分
     取販毒所得報酬、依規定輪班、持工作手機以公用帳號聯
     繫外出交易毒品，且上繳販毒價金，堪認其3人係居於受乙○○、陳楷諺指揮監督之從屬地位。
   ⑶被告乙○○之選任辯護人固引用丙○○、甲○○、乙○○於本院前審
     時之部分證詞，據以主張乙○○在犯罪組織的分工只是提供
     咖啡包供販賣，丙○○等3人自己決定毒品交易時地、對象、
     數量，乙○○沒有要求其3人做必須服從的事，且對於甲○○只
     賣愷他命不賣毒咖啡包之舉，也無權過問，故應僅論以參
     與犯罪組織罪，而非指揮犯罪組織。然查，本案販毒犯罪
     組織毒品咖啡包之提供、補貨及販賣咖啡包所得收受，均
     由被告乙○○主導、掌握，縱購毒者是透過「寵物美容」帳
     號與當班之持機者聯繫，而非由被告乙○○接洽毒品之交易
     時地、對象、數量後聯絡丙○○等3人出面送貨，但如前所述
     ，被告乙○○對於本案犯罪組織之存續、獲利，存有重要之
     影響力，再對照前揭⒉、⒊所示乙○○的微信暱稱「齊」與微
     信暱稱「寵物美容」、丙○○微信暱稱「勝」之對話紀錄，
     足見被告乙○○實際居中指示、監督本案販毒犯罪組織成員
     遂行販賣毒品之行為，身居核心角色，核屬組織犯罪防制
     條例第3條第1項前段所稱指揮犯罪組織之人無疑。被告乙○○所辯及辯護人之辯護，均不足採。
　 ⑷另被告陳楷諺之選任辯護人固為陳楷諺辯護稱：除同案被告
     之指證述外，並無對話內容證明陳楷諺有提供愷他命、決
     定販賣價格、指示車手外送毒品、回帳及補足毒品等情事
     ，且追加起訴書犯罪事實欄二所載陳楷諺於107年2月28日
     ，以7700元販賣7包愷他命予甲○○部分，業經原審判決無罪
     確定，又廖纪勝所說愷他命來自陳楷諺此事是經甲○○告知
     ，但因甲○○曾賣毒品給陳楷諺，故難排除甲○○為掩護愷他
     命的實際上手，而攀咬陳楷諺為毒品來源。惟：被告陳楷
     諺雖有以電話、訊息與毒品車手聯絡，此經同案被告甲○○
     、乙○○陳明，但甲○○甚至證述彼等主要以語音通話為主，
     不留文字（見少連偵85卷第111至112頁），乙○○亦證稱係
     以微信的語音聯繫（見軍訴7卷一第448頁），則卷內因而
     無被告陳楷諺與當班毒品車手之對話內容紀錄，尚與常情
     無違，無從遽此即謂被告陳楷諺與本案無任何關聯，亦難
     僅因追加起訴書犯罪事實欄二所載被告陳楷諺被訴販賣第
     三級毒品獲判無罪，率謂被告陳楷諺不具提供愷他命貨源
     之指揮販毒組織成員地位。又同案被告丙○○固曾於偵訊稱
     ：甲○○說愷他命來源是陳楷諺，真的假的我不知道等語，
     但觀諸丙○○於偵審中屢稱有向被告陳楷諺拿取愷他命（見
     偵7411卷第101頁正反面；原審軍訴卷一第394、396至398
     、405至406頁），此核與同案被告甲○○、乙○○所證陳楷諺
     是毒品來源，有向陳楷諺拿愷他命等情一致（見少連偵緝
     卷第79頁；軍訴卷一第418至419、421、428至432、438至4
     39、447至448頁），且丙○○等3人與被告陳楷諺並無過節、
     仇恨糾紛（見軍訴卷一第408、446頁；少連偵緝卷第69頁
     反面），足認丙○○、甲○○、乙○○迭次證述被告陳楷諺即係
     本案販毒犯罪組織之愷他命毒品來源，應非子虛。至辯護
     人所稱甲○○為了掩飾真正的愷他命上手，才誣指陳楷諺云
     云，乃為臆測之詞，實屬無據。
 ⒍基上，被告乙○○、陳楷諺確有指揮本案販毒犯罪組織之犯行，
   其等前揭辯解，乃事後卸責之詞，難以採信。
 ㈢我國就販賣毒品科以重度刑責，販毒乃係違法行為，當非可公
   然為之，亦無公定價格，且容易分裝並增減份量，而每次買
   賣之價量，可能隨時依雙方關係深淺、資力、需求量及對行
   情之認知、來源是否充裕、查緝是否嚴謹、購買者被查獲時
   供述購買對象之可能風險之評估等情形，而異其標準，非可
   一概而論；而買受毒品之人通常亦無法探知販毒者賺取利潤
   幾何，是販賣毒品之利得，除行為人坦承犯行或價量俱臻明
   確外，委難察得實情，而販賣之人從價差或量差中牟利之方
   式雖異，其意圖營利之販賣行為則同一，從而，舉凡有償交
   易，除足以反證其確係另基於某種非圖利本意之關係外，通
   常尚難因無法查悉其精確之販入價格，作為是否高價賣出之
   比較，諉以無營利之意思而阻卻販賣犯行之追訴。查被告乙○○與同案被告甲○○、乙○○有如犯罪事實欄二所示交付毒品咖啡
   包予佯裝買家之員警之行為，並有上開刊登販賣毒品訊息，
   藉以吸引買家與之接洽之舉措，倘非有利可圖，其等實無平
   白費時、費力與購毒者聯繫，而甘冒被查緝法辦重刑之危險
   ，是其等販入之價格必較售出之價格低廉，而有從中賺取買
   賣差價牟利之意圖及事實，應屬符合論理法則且不違背社會
   通常經驗之合理判斷。況由被告乙○○於偵訊時供稱：賣咖啡
   包給甲○○及丙○○，一包可以賺100元等語（見偵6794卷第67頁
   反面），足證被告乙○○有從中賺取差價牟利之意圖，主觀上
   確係基於意圖營利而販賣本案毒品咖啡包之犯意聯絡，客觀
   上亦有如上分工模式之行為分擔甚明。
 ㈣又關於犯罪事實欄二部分，本案販毒犯罪組織先以微信暱稱「
   寵物美容」帳號主動發送販毒訊息，以兜售毒品咖啡包及愷
   他命，已有販賣毒品之犯罪意思後，警員始以微信暱稱「發
   財」帳號佯為買家傳送訊息予「寵物美容」，雙方商談交易
   毒品咖啡包8包，顯見被告乙○○與同案被告甲○○、乙○○在為警
   查獲前，即共同基於販賣毒品以營利之犯意聯絡，著手於販
   賣毒品咖啡包之行為，並非員警施以不法引誘後，被告乙○○
   始萌生未曾存在之販毒犯意。而此純係偵查技巧之實施，因
   警員自始即不具實際買受之真意，事實上亦不能真正完成買
   賣，則被告乙○○此次行為，僅能論以販賣第二級、第三級毒
   品未遂。
 ㈤組織犯罪防制條例於107年1月3日修正公布，並於同年月5日施
   行。修正後該條例所稱犯罪組織，係指3人以上，以實施強暴
   、脅迫、詐術、恐嚇為手段或最重本刑逾5年有期徒刑之刑之
   罪，所組成具有持續性或牟利性之有結構性組織。是新修正
   之犯罪組織不以脅迫性或暴力性之犯罪活動為限，凡以實施
   強暴、脅迫、詐術、恐嚇為手段，或最重本刑逾5年有期徒刑
   之刑之罪，所組成具有持續性或牟利性之有結構性組織，且
   並非為某單一特定犯罪，或某特定人士而組成者均屬之。被
   告乙○○、陳楷諺於同案被告丙○○、甲○○、乙○○加入本案販毒
   犯罪組織後，與丙○○、甲○○、乙○○共同販賣毒品咖啡包、愷
   他命，是該集團之成員有5名。而該販毒集團為兜售毒品咖啡
   包、愷他命，乃以微信販毒帳號主動發送毒品訊息，待接收
   訊息者聯絡後，由同案被告丙○○、甲○○、乙○○輪流擔任早晚
   班送貨人員，將毒品咖啡包、愷他命送予各該藥腳、收取價
   金，再將所收款項分別就毒品咖啡包、愷他命交予被告乙○○
   、陳楷諺，所犯係屬最重本刑逾5年有期徒刑之罪，而本案販
   毒組織自106年10月中旬某日起成為犯罪組織起，至107年2月
   28日為警查獲止，已存續相當之時間，足徵該販毒集團所實
   施之販賣毒品罪，就毒品取得、廣告訊息發送、利潤計算、
   帳款收取、聯繫購毒者及小蜜蜂送貨等環節，係由多人分工
   處理，並有排班制度，乃經由縝密計畫與分工及互相配合而
   完成之犯罪，且係由多數人組成於一定期間內存續以實施販
   毒為手段牟利之具有持續性或牟利性之有結構性組織，自屬
   組織犯罪防制條例第2條規定之「犯罪組織」無疑。
 ㈥綜上所述，被告乙○○、陳楷諺前揭辯詞及辯護人所為各節辯護
   ，均不可採。本案事證明確，被告乙○○、陳楷諺各如犯罪事
   實欄一、二所載犯行，洵堪認定，應依法論科。
三、新舊法比較：
  ㈠按行為後法律有變更者，適用行為時之法律，但行為後之法
    律有利於行為人者，適用最有利於行為人之法律，刑法第2
    條第1項定有明文，此乃規範行為後法律變更所生新舊法比
    較適用之準據法。該條規定所稱「行為後法律有變更者」，
    係指犯罪構成要件有擴張、減縮，或法定刑度有變更等情形
    ，故行為後應適用之法律有上述變更之情形者，法院應綜合
    其全部罪刑之結果而為比較適用。
  ㈡查本案被告行為後，毒品危害防制條例第4條、第9條、第17
    條，業於109年1月15日經總統以華總一義字第10900004091
    號令修正公布，並自同年7月15日起生效施行。茲就與本案
    本次上訴有關者比較如下：
  ⒈修正前之毒品危害防制條例第4條第2項、第3項、第6項原規
    定：「（第2項）製造、運輸、販賣第二級毒品者，處無期
    徒刑或七年以上有期徒刑，得併科新臺幣一千萬元以下罰金
    。（第3項）製造、運輸、販賣第三級毒品者，處7年以上有
    期徒刑，得併科新臺幣700萬元以下罰金。（第6項）前5項
    之未遂犯罰之。」，修正後之條文則為：「（第2項）製造
    、運輸、販賣第二級毒品者，處無期徒刑或十年以上有期徒
    刑，得併科新臺幣一千五百萬元以下罰金。（第3項）製造
    、運輸、販賣第三級毒品者，處7年以上有期徒刑，得併科
    新臺幣1000萬元以下罰金。（第6項）前5項之未遂犯罰之。
    」，經比較修正前後之法律，新法有期徒刑及罰金之刑度均
    較修正前提高，是本案經新舊法比較結果，應以被告行為時
    之法律對被告較為有利。
  ⒉修正後毒品危害防制條例第9條增訂第3項規定「犯前5條之罪
    （包括同條例第4條至第8條之罪）而混合二種以上之毒品者
    ，適用其中最高級別毒品之法定刑，並加重其刑至二分之一
    。」。本案被告乙○○所販賣之毒品咖啡包混合摻有第二級毒
    品3,4亞甲基雙氧苯基甲氨戊酮及第三級毒品3,4亞甲基雙氧
    苯基乙基氨戊酮、3,4亞甲基雙氧苯基二甲氨丁酮等成分，
    乃係混合二種以上毒品。而依被告乙○○行為時之毒品危害防
    制條例規定，無庸加重其刑，然依修正後毒品危害防制條例
    第9條第3項之規定，則需依販賣第二級毒品之法定刑加重其
    刑至二分之一，是經比較新舊法結果，新法並未較有利於被
    告乙○○。
　⒊修正前之毒品危害防制條例第17條第2項原規定：「犯第四條
    至第八條之罪於偵查及審判中均自白者，減輕其刑。」，修
    正後之條文則為：「犯第四條至第八條之罪於偵查及歷次審
    判中均自白者，減輕其刑。」，核其立法理由，係考量原立
    法之目的，在使前述毒品案件之刑事訴訟程序儘早確定，是
    以被告於歷次審判中均自白犯罪者，始足當之，而所謂歷次
    審判中均自白，係指歷次事實審審級（包括更審、再審或非
    常上訴後之更為審判程序），且於各該審級中，於法官宣示
    最後言詞辯論終結時，被告為自白之陳述而言。經比較修正
    前後之法律，新法對於減輕其刑之要求較為嚴格，是本案應
    以被告行為時即修正前之毒品危害防制條例第17條第2項對
    被告較為有利。
  ⒋經綜合比較上述各條文修正前後之規定，修正後之毒品危害
    防制條例規定並未較有利於被告，揆諸前揭最高法院決議及
    刑法第2條第1項之「從舊從輕」原則，自應一體適用修正前
    之毒品危害防制條例規定做為本案論罪科刑之依據。
四、論罪及法律適用：
　㈠按組織犯罪防制條例第3條第1項前段，對於發起、主持、操
    縱、指揮犯罪組織等不同層次之犯行，均予規範處罰，以收
    遏制之效。所謂「發起」，係指提議創設，而「指揮」犯罪
    組織者，乃就某特定任務之實現，得指使犯罪組織成員，決
    定行動之進退行止，與聽取號令，實際參與行動之一般成員
    有別。本案由居於核心角色之毒品供給者即被告乙○○、乙○○
    分別提供毒品咖啡包、愷他命，並由具從屬地位之同案被告
    丙○○、甲○○、乙○○擔任外送毒品車手，持工作手機與購毒者
    聯繫交易毒品、收取及繳回販毒所得予被告乙○○、陳楷諺，
    顯見被告乙○○、陳楷諺居於販毒集團組織之指揮角色，人數
    已達3人，審之上開販毒集團之內部分工結構、成員組織，
    乃屬具有持續性或牟利性之有結構性組織，足見被告乙○○、
    陳楷諺該當組織犯罪防制條例第3條第1項前段所指的指揮犯
    罪組織之人甚明。
  ㈡核各該被告所為：
　⒈被告乙○○部分：
    按3,4亞甲基雙氧苯基甲氨戊酮及3,4亞甲基雙氧苯基乙基氨
    戊酮、3,4亞甲基雙氧苯基二甲氨丁酮係毒品危害防制條例
    所管制之第二、三級毒品，不得非法持有、販賣。依卷內現
    存事證、臺灣高等法院被告前案紀錄表所示，被告乙○○對於
    犯罪事實欄一、二首次販賣毒品部分，係違反組織犯罪防制
    條例第3條第1項前段之指揮犯罪組織罪、修正前毒品危害防
    制條例第4條第6項、第2項、第3項之販賣第二級、第三級毒
    品未遂罪。被告乙○○為販賣而持有毒品之低度行為，應為其
    販賣之高度行為所吸收，不另論罪。
  ⒉被告陳楷諺部分：
　　被告陳楷諺對於犯罪事實欄一部分，係違反組織犯罪防制條
    例第3條第1項前段之指揮犯罪組織罪。
　⒊起訴書、追加起訴書雖認被告乙○○、陳楷諺皆是犯同條項前
    段之發起犯罪組織罪，然發起犯罪組織者，其惡性在於使該
    對社會具有莫大危害之組織從無到有，而卷內並無證據證明
    本案販毒犯罪組織是由被告乙○○、陳楷諺從無到有所設立，
    及其等是本案犯罪組織之首腦人物，故起訴書、追加起訴書
    就此部分容有誤會。
　㈢按共同實施犯罪行為，在合同意思範圍內，相互利用他人之
    行為，以達其犯罪之目的，原不必每一階段均參與，祇須分
    擔犯罪行為之一部，即應對於全部所發生之結果共同負責。
    被告乙○○與同案被告甲○○、乙○○就犯罪事實欄二部分，各自
    分擔行為之一部並相互利用以達交易毒品之目的，其等有犯
    意聯絡及行為分擔，應論以共同正犯。
　㈣刑罰責任之評價與法益之維護息息相關，對同一法益侵害為
    雙重評價，是過度評價；對法益之侵害未予評價，則為評價
    不足，均為法之所禁。審酌販毒集團之成員皆係為販毒營利
    ，方指揮或參與以販毒為目的之犯罪組織。倘若行為人於指
    揮或參與販賣毒品犯罪組織之行為繼續中，先後多次為販賣
    毒品之行為，因指揮或參與犯罪組織罪為繼續犯，犯罪一直
    繼續進行，直至犯罪組織解散，或其脫離犯罪組織時，其犯
    行始行終結。故該指揮或參與犯罪組織與其後之多次販賣毒
    品之行為皆有所重合，然因行為人僅為一指揮或參與犯罪組
    織行為，侵害一社會法益，屬單純一罪，應僅就「該案中」
    與指揮或參與犯罪組織罪時間較為密切之首次販賣毒品犯行
    論以指揮或參與犯罪組織罪及販賣毒品罪之想像競合犯，而
    其他販賣毒品犯行，祗需單獨論罪科刑即可，無需再另論以
    指揮或參與犯罪組織罪，以避免重複評價（最高法院109年
    度台上字第3945號裁判意旨參照）。準此，本案被告乙○○所
    犯指揮犯罪組織罪及販賣第二級、第三級毒品未遂罪，應論
    以想像競合犯，依刑法第55條規定，從一重之販賣第二級毒
    品未遂罪處斷。起訴書認應予分論併罰，尚有誤解。
　㈤刑之減輕：
　⒈被告乙○○就犯罪事實欄二部分，已著手於販賣毒品行為之實
    行，惟因交易對象無購毒真意，致實際上不能完成毒品交易
    而未遂，應依刑法第25條第2項規定，按既遂犯之刑度減輕
    其刑。
　⒉按修正前毒品危害防制條例第17條第2項規定：「犯第4條至
    第8條之罪於偵查及審判中均自白者，減輕其刑。」，係為
    鼓勵是類犯罪行為人自白、悔過，並期訴訟經濟、節約司法
    資源而設。此所謂之「自白」，係指被告（或犯罪嫌疑人）
    承認自己全部或主要犯罪事實之謂。本案被告乙○○對於犯罪
    事實欄二所示販毒未遂犯行，於偵查及審判中皆自白犯行，
    自應依修正前毒品危害防制條例第17條第2項規定，減輕其
    刑，並遞減之。
　㈥不依組織犯罪防制條例減免其刑：
　　按想像競合犯之處斷刑，本質上係「刑之合併」。其所謂從
    一重處斷，乃將想像競合犯組成之評價上數罪，合併為科刑
    一罪，其所對應之刑罰，亦合併其評價上數罪之數法定刑，
    而為一個處斷刑。易言之，想像競合犯侵害數法益者皆成立
    犯罪，論罪時必須輕、重罪併舉論述，同時宣告所犯各罪名
    ，包括各罪有無加重、減免其刑之情形，亦應說明論列，量
    刑時併衡酌輕罪部分量刑事由，評價始為充足，然後依刑法
    第55條前段規定「從一重處斷」，非謂對於其餘各罪可置而
    不論。因此，法院決定處斷刑時，雖以其中最重罪名之法定
    刑，做為裁量之準據，惟於裁量其輕重時，仍應將輕罪合併
    評價在內（最高法院108年度台上字第4405、4408號裁判意
    旨可參）。準此：
　⒈被告乙○○指揮本案販毒犯罪組織，助長毒品散布，危害社會
    治安及國民健康甚鉅，難認其指揮犯罪組織之情節輕微，自
    無適用組織犯罪防制條例第3條第1項但書規定減輕或免除其
    刑之餘地。
　⒉被告乙○○否認有指揮犯罪組織犯行，雖其就參與犯罪組織犯
    行坦承不諱，惟其就主要且侵害性嚴重之指揮行為既未承認
    ，自不能認其於偵查及審判中有自白，無從依組織犯罪防制
    條例第8條第1項減輕之（最高法院108年度台上字第956號裁
    判意旨參照）。
　㈦不依刑法第59條減輕：
　　按犯罪之情狀顯可憫恕，認科以最低度刑仍嫌過重，得酌量
    減輕其刑，刑法第59條定有明文。該條所謂「犯罪之情狀顯
    可憫恕」，本係指審酌刑法第57條各款所列事項以及其他一
    切與犯罪有關之情狀之結果，認其犯罪足堪憫恕者而言，必
    須犯罪另有特殊之原因與環境等，因在客觀上顯然足以引起
    一般同情，認為縱予宣告法定最低度刑猶嫌過重者，始有其
    適用。此所謂法定最低度刑，固包括法定最低本刑；惟遇有
    其他法定減輕之事由者，則應係指適用其他法定減輕事由減
    輕後之最低度刑而言。倘被告別有其他法定減輕事由者，應
    先適用法定減輕事由減輕其刑後，猶認其犯罪之情狀顯可憫
    恕，即使科以該減輕後之最低度刑仍嫌過重者，始得適用刑
    法第59條規定酌量減輕其刑（最高法院107年度台上字第245
    2號裁判意旨參照）。查毒品之危害，除戕害施用者之身心
    健康外，復因毒品施用者為取得購買毒品所需之金錢，亦衍
    生家庭、社會治安問題，被告乙○○為本案販賣毒品犯行時為
    智識正常之成年人，當知毒品對社會秩序及國民健康危害至
    深且鉅，並為法所明禁，竟仍為牟利而販賣毒品咖啡包，雖
    其行為未遂，但該販毒集團藉由微信通訊軟體販毒，且經查
    獲之毒品咖啡包數量非少，對於毒品之流通與氾濫影響非輕
    ，此與一般零星販賣、偶一為之者明顯不同，被告乙○○無視
    國家杜絕毒品危害之禁令，猶販賣毒品，誠屬不當，自應予
    責難；再者，被告乙○○為本案行為時固甫滿21歲，但其為圖
    販毒暴利，仍決定鋌而走險販賣毒品，顯見觀念已有偏差，
    且自制力甚低，守法意識薄弱，實非僅因年輕涉世未深、誤
    罹刑典。況被告乙○○前揭販賣毒品犯行，業有毒品危害防制
    條例第17條第2項、刑法第25條第2項規定之適用，經遞減其
    刑後，其刑度相較原本之法定刑，已減輕甚多，足使之為適
    當刑罰制裁，於此情形下，本院綜觀被告乙○○販賣毒品之犯
    罪情狀、毒品數量，認就前開遞減後之法定刑為量刑，應符
    合罪刑相當性及比例原則，當無使一般人認失之過苛，有情
    輕法重、情堪憫恕之情；至被告乙○○犯後坦承犯行之態度、
    犯罪之動機、手段、於本案擔任之角色、家庭背景、經濟狀
    況等，僅係法定刑內從輕科刑之標準，不得據為刑法第59條
    酌量減輕之理由；復遍查全卷證據資料，亦無從證明被告乙○○有何客觀上特殊原因，或有何科以最低度刑猶嫌過重等情
    形，故尚無適用刑法第59條再遞予減輕其刑之餘地，是被告
    乙○○之選任辯護人於原審請求依刑法第59條減刑，難認可採
    。
　㈧強制工作部分：
　　司法院大法官會議於110年12月10日做成釋字第812號解釋文
    ：「106年4月19日修正公布之組織犯罪防制條例第3條第3項
    規定：『犯第1項之罪者，應於刑之執行前，令入勞動場所，
    強制工作，其期間為3年。』(嗣107年1月3日修正公布第3條
    ，但本項並未修正)就受處分人之人身自由所為限制，違反
    憲法比例原則及憲法明顯區隔原則之要求，與憲法第8條保
    障人身自由之意旨不符，應自本解釋公布之日起失其效力。
    」。準此，本案被告乙○○、陳楷諺所犯組織犯罪防制條例第
    3條第1項前段之指揮犯罪組織罪，即無依同條第3項規定宣
    告刑前強制工作之餘地。　
五、對原審判決之說明：
　㈠上訴駁回部分：
　⒈原審法院審理結果，認被告乙○○、陳楷諺前揭各該犯行事證
    俱屬明確，乃審酌被告乙○○係成年人，當知販賣第二、三級
    毒品係違法行為，竟為牟私利，犯上開販賣第二級毒品未遂
    犯行，漠視法律禁令，所為並戕害他人身心，嚴重損及國民
    健康，且促成毒品之擴散，情節非輕，被告陳楷諺、乙○○指
    揮本案販毒犯罪組織，為重要角色，及被告乙○○僅坦承販賣
    第二級毒品未遂犯行，被告陳楷諺則自始否認犯行，未見悔
    意，兼衡其等之素行、智識程度、家中經濟狀況、生活狀況
    、犯罪之動機、目的、手段、參與時間、均未領得犯罪所得
    等一切情狀，分別量處被告乙○○有期徒刑3年6月、被告陳楷
    諺有期徒刑4年。另就沒收部分說明如下：⑴扣案如附表編號
    1①、5④所示之毒品咖啡包，經送驗結果，均含第二、三級毒
    品命成分，業如前述，係屬違禁物，又附表編號1①所示之毒
    品咖啡包係同案被告甲○○、乙○○遭誘捕偵查時所查扣者，均
    屬犯罪事實二所示犯行所剩餘之毒品，附表編號5④所示之毒
    品咖啡包，則係預備供其等販賣之物，既均含有已無法析離
    之第二級毒品，自均應依毒品危害防制條例第18條第1項前
    段規定，於被告乙○○所犯罪刑項下宣告沒收銷燬。另扣案盛
    裝上開毒品咖啡包之包裝袋，因沾附有該等毒品而難以完全
    析離，不問屬於犯罪行為人與否，併依毒品危害防制條例第
    18條第1項前段規定宣告沒收銷燬；至因鑑驗耗盡之第二、
    三級毒品既已滅失，自無庸再為沒收銷燬之諭知。⑵扣案如
    附表編號1②至⑥、2①所示之行動電話6支（含插用之SIM卡各1
    張），係被告乙○○、同案被告甲○○、乙○○犯本案販賣毒品事
    宜所用之物，業據被告乙○○、同案被告甲○○、乙○○供承在卷
    ，應依毒品危害防制條例第19條第1項規定，不問屬於犯罪
    行為人與否，分別於被告乙○○、同案被告甲○○、乙○○罪刑項
    下宣告沒收。至扣案如附表編號1⑦、⑧、3①、②、4、5①至③所
    示之物品，並無證據證明係本案販賣毒品等犯行所用之物，
    故不予宣告沒收。⑶就犯罪事實欄二部分，被告乙○○於警詢
    、偵訊時均稱：甲○○還沒將錢給我，我跟他就均為警方查獲
    等語（見偵6794卷第11頁、第64頁反面），即無犯罪所得應
    予沒收。⑷毒品危害防制條例第19條第2項規定：犯第4條之
    罪所使用之水、陸、空交通工具，沒收之。依92年7月9日修
    正本條例，就第19條之立法說明：「第3項（105年6月22日
    修正移為第2項）所定應沒收之水、陸、空交通工具，依據
    實務上向來之見解，係指專供犯第4條之罪所使用之交通工
    具並無疑義，故本項不需再予修正。」足見依本項規定沒收
    之交通工具，以專供犯第4條之罪所使用者為限，且屬於犯
    罪行為人者，始得沒收。所謂「專供」犯第4條之罪，係指
    該水、陸、空交通工具之使用與行為人犯第4條之罪有直接
    關聯性，並依社會通念具有促使該次犯罪行為實現該構成要
    件者而言，若只是前往犯罪現場之交通工具，即不屬之（最
    高法院108年度第4次刑事庭會議決議參照）。本案被告乙○○
    、同案被告甲○○、乙○○就犯罪事實二販賣之毒品咖啡包，可
    隨身攜帶，其等縱有駕駛ANY-1960號自用小客車前往約定地
    點交易毒品，僅作為代步工具，尚非專供犯第4條之罪之交
    通工具，且上開車輛並非被告、同案被告等人所有，業據證
    人朱俊蒝於警詢時證述明確（見訴2473卷第279至287頁），
    並有公路監理電子閘門可參（見訴2473卷第195、229頁），
    自不得依上開規定沒收等情，經核原判決所為認事用法並無
    違誤，量刑亦稱妥適。
　⒉被告乙○○上訴謂其僅參與犯罪組織，不構成指揮犯罪組織罪
    ，暨被告陳楷諺否認犯罪事實欄一所示犯行而提起上訴，依
    本判決前開理由欄二㈡、㈤所示之各項事證及論述說明，認無
    可採，自不足以動搖原判決所為事實認定或量刑判斷，被告
    乙○○、陳楷諺此等部分上訴意旨指摘原判決不當，皆非可取
    ，為無理由，均應予駁回如主文第2項所示。
  ㈡撤銷改判部分（即被告乙○○、陳楷諺強制工作部分）：
　　原審固認被告乙○○、陳楷諺所犯指揮犯罪組織罪，其惡性及
    危害較一般參與犯罪組織者為大，故依組織犯罪防制條例第
    3條第3項規定，宣告被告乙○○、陳楷諺應於刑之執行前，令
    入勞動場所，強制工作3年。惟組織犯罪防制條例第3條第3
    項有關刑前強制工作3年之規定，業經司法院釋字第812號解
    釋自該解釋公布之日即110年12月10日起失其效力，已如前
    述，原審未及審酌上情，自應由本院加以審酌，被告乙○○、
    陳楷諺上訴請求不予宣告強制工作，為有理由，而原判決既
    有此部分可議之處，自屬無可維持，應由本院就原判決關於
    被告乙○○、陳楷諺經宣告強制工作部分撤銷。
六、被告陳楷諺於本院審理時經合法傳喚，無正當之理由不到庭
    ，爰依刑事訴訟法第371條之規定，不待其陳述，逕行判決
    ，併此敘明。
據上論斷，應依刑事訴訟法第368條、第369條第1項前段、第364
條、第371條、第299條第1項前段，判決如主文。
本案經檢察官洪瑞君提起公訴及追加起訴，檢察官甲○○到庭執行
職務。
中    華    民    國    111   年    7     月    7     日
          刑事第五庭　　審判長法　官　鄭　永　玉
　　　　　　　　　　　　　　　法　官　許　文　碩
　　　　　　　　　　　　　　　法　官　周　莉　菁
以上正本證明與原本無異。
如不服本判決應於收受送達後20日內向本院提出上訴書狀，其未
敘述上訴之理由者，並得於提起上訴後20日內向本院補提理由書
（均須按他造當事人之人數附繕本）「切勿逕送上級法院」。因
疫情而遲誤不變期間，得向法院聲請回復原狀。

                              書記官  王  朔  姿
　　　　　　　　　　　　　　　 
中　　華　　民　　國　　111 　年　　7 　　月　　7 　　日
附表：
編號 執行搜索時間 受搜索人 執行搜索地點 扣押物名稱及數量 持有人/所有人 備註 1 107 年2月28日16時40分許至17時10分許 甲○○乙○○ 臺中市○○區○○○街00號之璽朵汽車旅館 ①銀色包裝毒咖啡包20包 甲○○ 乙○○ 供犯罪所用或犯罪預備之物。（扣押物品目錄表：少連偵85卷卷第58頁）衛生福利部草屯療養院107 年3月30日草療鑑字第1070300196號鑑驗書影本（偵7411卷第110 至111 頁）：指定鑑驗1 包（編號12：檢出結果二級毒品微量3,4-亞甲基雙氧苯基甲氨戊酮、三級毒品3,4 亞甲基雙氧苯基乙基氨戊酮、微量3,4 亞甲基雙氧苯基二甲氨丁酮）；推估檢驗前總淨重118.5322公克，3,4-亞甲基雙氧苯基乙基胺戊酮（N-Ethylpentylone）純質淨重4.9784公克。）     ②行動電話1 支（含門號0000000000號SIM 卡1 張、IMEI：000000000000000號） 甲○○ 乙○○ 供犯罪所用或犯罪預備之物。（扣押物品目錄表：少連偵85卷第58頁）     ③行動電話1 支（含門號0000000000號SIM 卡1 張、IMEI：000000000000000號） 甲○○ 乙○○ 同上述1②     ④行動電話1 支（含門號0000000000號SIM 卡1 張、IMEI：000000000000000號） 甲○○ 乙○○ 同上述1②     ⑤行動電話1 支（含門號0000000000號SIM 卡1 張、IMEI：000000000000000號） 甲○○ 乙○○ 同上述1②     ⑥行動電話1 支（含門號0000000000號SIM 卡1 張、IMEI：000000000000000號） 甲○○ 同上述1②     ⑦愷他命1包 甲○○ 無證據證明與本件各次犯行有關（扣押物品目錄表：少連偵85卷第58頁）     ⑧愷他命1包 乙○○ 同上述1⑦ 2 107 年2月28日22時40分許至23時許 乙○○ 臺中市○○區○○○道000號之都樂汽車旅館307 號房前 ①行動電話1 支（含門號0000000000號SIM 卡1 張、IMEI：000000000000000號） 乙○○ 供犯罪所用或犯罪預備之物。（扣押物品目錄表：偵6794卷第57頁） 3 107 年3月9 日13時許至13時13分許 陳楷諺 臺中市○○區○○路00號3樓之52 ①亮白色菱狀結晶1包 不詳 無證據證明與本件各次犯行有關（扣押物品目錄表：偵6794卷第93頁）     ②租賃契約1本 不詳 同上述3① 4 107 年3月7 日16時15分許至16時40分許 丙○○ 陸軍嘉義中坑精北營區（嘉義縣○○鎮○○里○○村0號 ①iphone6 行動電話1 支（含門號0000000000號、IMEI：000000000000000號） 丙○○ 無證據證明與本件各次犯行有關（扣押物品目錄表：偵7411卷第21頁） 5 107 年2月28日19時至19時20分 陳○○ 臺中市○區○○路○段00號5 樓 ①電子秤1 臺 甲○○ 無證據證明與本件各次犯行有關（扣押物品目錄表：少連偵85卷第63頁）     ②分裝袋1包 甲○○ 同上述5①     ③愷他命7包 甲○○ 無證據證明與本件各次犯行有關（扣押物品目錄表：少連偵85卷卷第63頁），衛生福利部草屯療養院107 年3 月20日草療鑑字第000000000000號（偵7411卷第108 至109 頁）：（驗餘淨重各為1.6786公克、1.6434公克、1.6200公克、0.6785公克、0.6590公克、0.692 公克及0.6975公克；檢出結果均為：三級毒品愷他命）     ④紫色包裝毒咖啡包11包 乙○○ 供犯罪所用或犯罪預備之物。（扣押物品目錄表：少連偵85卷卷第63頁），衛生福利部草屯療養院107 年3 月30日草療鑑字第1070300196號鑑驗書影本（偵7411卷第110 至111 頁）：指定鑑驗乙包（編號4 ：檢出結果二級毒品微量3,4-亞甲基雙氧苯基甲氨戊酮、三級毒品3,4 亞甲基雙氧苯基乙基氨戊酮、微量3,4 亞甲基雙氧苯基二甲氨丁酮）；推估檢驗前總淨重61.4563 公克，3,4-亞甲基雙氧苯基乙基胺戊酮（N-Ethylpentylone）純質淨重2.0281公克。